臺灣宜蘭地方法院刑事判決
111年度簡上字第25號
公  訴  人  臺灣宜蘭地方檢察署檢察官
上  訴  人  朱秋好
即  被  告          


上列上訴人因洗錢防制法等案件，不服本院於中華民國111年3月
10日所為110年度簡字第776號第一審刑事簡易判決（原聲請簡易
判決處刑案號：臺灣宜蘭地方檢察署110年度偵字第5377號），
提起上訴，本院管轄之第二審合議庭判決如下：
    主    文
原判決撤銷。
朱秋好共同犯洗錢防制法第十四條第一項之一般洗錢罪，處有期
徒刑貳月，併科罰金新臺幣壹萬元，罰金如易服勞役，以新臺幣
壹仟元折算壹日。
    犯罪事實
一、朱秋好與真實姓名、年籍不詳、自稱「Jeffrey Stephen」
    之成年男子，共同意圖為自己不法之所有，基於詐欺取財、
    洗錢之犯意聯絡，於民國110年4月某日，在不詳地點，將其
    所申辦之中國信託商業銀行帳號000000000000號帳戶（下稱
    中國信託帳戶）之資料，提供予「Jeffrey Stephen」，供
    作「Jeffrey Stephen」所屬詐欺集團作為犯罪所得存提匯
    款之用，以換取新臺幣（下同）5,000元之報酬。該詐欺集
    團成員取得上開帳戶後，即共同意圖為自己不法之所有，基
    於詐欺取財之犯意聯絡（無證據證明朱秋好知悉有其他詐欺
    集團成員），於110年5月間利用交友軟體認識陳怡勻後，旋
    以通訊軟體LINE將陳怡勻加為好友，並於110年6月20日22時
    許，以LINE暱稱「Daniel Chan」向陳怡勻佯稱：請陳怡勻
    代收包裹，但需繳納貨運手續費云云，使陳怡勻陷於錯誤，
    而於同年月22日8時40分許，至高雄市○○區○○○路000號之三
    塊厝郵局，臨櫃匯款83,000元至中國信託帳戶，朱秋好獲悉
    前開款項入帳後，乃先扣除與「Jeffrey Stephen」約定之
    報酬5,000元，再提領餘款並購買比特幣轉匯予「Jeffrey S
    tephen」，而掩飾、隱匿該等款項之去向。
二、案經臺北市政府警察局士林分局報告臺灣宜蘭地方檢察署檢
    察官偵查後聲請簡易判決處刑。
    理    由
一、證據能力部分：
（一）被告以外之人於審判外之言詞或書面陳述，除法律有規定
      者外，不得作為證據；又被告以外之人於審判外之陳述，
      雖不符同法第159條之1至第159條之4之規定，而經當事人
      於審判程序同意作為證據，法院審酌該言詞陳述或書面陳
      述作成時之情況，認為適當者，亦得為證據。刑事訴訟法
      第159條第1項、第159條之5第1項分別定有明文。檢察官
      、被告朱秋好就本判決以下所引用被告以外之人於審判外
      之陳述，均同意作為證據（本院簡上卷第39頁），且本院
      審酌該等證據之取得過程並無瑕疵，以之作為證據係屬適
      當，認均有證據能力。
（二）本件非供述證據部分，與本案均有關連性，亦無證據證明
      係實施刑事訴訟程序之公務員以不法方式所取得，依刑事
      訴訟法第158條之4反面解釋，當有證據能力；本院亦已於
      審理時依法踐行調查證據程序，自得為本院判斷之依據。
二、認定犯罪事實之理由及證據：
（一）上開犯罪事實，業據被告於偵查中、原審訊問時、準備程
      序及審理時坦承不諱（偵卷第27至28頁、本院簡字卷第26
      頁、本院簡上卷第38、64、65），復經證人即被害人陳怡
      勻於警詢時證述綦詳，並有中國信託帳戶之存款交易明細
      、郵政跨行匯款申請書、被告提供之購買比特幣對話紀錄
      截圖各1份等（偵卷第7至9、17、18頁）在卷可稽，是被
      告任意性之自白，核與事實相符，應堪採信。
（二）本案事證明確，被告上開詐欺取財及洗錢等犯行，均堪認
      定，俱應依法論科。
三、論罪科刑及撤銷改判之理由：
（一）核被告所為，係犯刑法第339條第1項之詐欺取財罪，及洗
      錢防制法第14條第1項之一般洗錢罪。至被告提供中信帳
      戶、提款並購買比特幣轉匯予「Jeffrey Stephen」，應
      認係基於取得同一被害人所交付被騙款項之單一目的所為
      之接續行為，係在同時或密切接近之時間、地點實行，侵
      害同一法益，所為各該行為之獨立性極為薄弱，依一般社
      會健全觀念，難以強行分開，在刑法評價上，視為數個舉
      動之接續實行，合為包括之一行為予以評價，較為合理，
      故應認為接續犯，而論以包括一罪。又被告與「Jeffrey 
      Stephen」就本案犯行有犯意聯絡及行為分擔，應論以共
      同正犯。再被告係以單一提供上開銀行帳戶及提領款項購
      買比特幣後轉匯之行為，與「Jeffrey Stephen」共同騙
      取財物及洗錢，而侵害被害人陳怡勻之財產法益，同時達
      成掩飾、隱匿詐騙所得款項去向之結果，應認係以一行為
      侵害數法益觸犯數罪名，為想像競合犯，應依刑法第55條
      前段之規定，從一重之一般洗錢罪處斷。
（二）被告犯洗錢防制法第14條之罪，在偵查或審判中自白者，
      減輕其刑，同法第16條第2項定有明文。經查，被告於偵
      查中、原審訊問及本院審理時，對於其行為涉犯一般洗錢
      罪自白不諱，應依洗錢防制法第16條第2項之規定減輕其
      刑。
（三）原審認被告犯罪事證明確，考量被告為智力成熟之人，在
      政府及大眾媒體之廣泛宣導下，理應對於國內現今詐騙案
      件層出不窮，以及提供金融帳戶將助益行騙，並掩飾、隱
      匿詐騙所得款項去向之情形有所認知，竟仍率爾提供其所
      申設之帳戶供實行詐欺犯罪者行騙財物、洗錢，除造成他
      人受有財產上損害外，並致使國家追訴犯罪困難，助長詐
      欺犯罪之猖獗，所為實不可取，兼衡被告坦承犯行，高中
      畢業之智識程度，現從事服裝設計，經濟狀況勉持，須扶
      養1名子女等一切情狀，量處有期徒刑3月，併科罰金30,0
      00元，並諭知罰金如易服勞役之折算標準，固非無見。然
      按刑罰之量定，固屬法院自由裁量之職權行使，惟刑事審
      判之量刑，在於實現刑罰權之分配的正義，故法院對科刑
      判決之被告量刑，應符合罪刑相當原則，使罰當其罪，以
      契合人民之法律感情，此所以刑法第57條明定科刑時應審
      酌一切情狀，尤應注意該條所列各款情形，以為科刑輕重
      之標準（最高法院92年度台上字第3268號、95年度台上字
      第1779號判決意旨參照），故事實審法院對於被告之量刑
      ，雖屬自由裁量之事項，但並非概無法律性之拘束，即自
      由裁量權係於法律一定之外部性界限內，使法官具體選擇
      以為適當之處理，因此，在裁量時，應符合比例、平等及
      罪刑相當原則，並審酌刑法第57條所列各款情狀，分別情
      節，為被告量刑輕重之標準，使輕重得宜，罰當其罪。查
      被告於本院審理時與被害人陳怡勻成立和解，協議賠償40
      ,000元，且已履行完畢等情，有和解書及本院公務電話紀
      錄各1份在卷可參（本院簡上卷第41、51頁），可見被告
      犯罪量刑之基礎已與原審不同，原判決未及審酌上情，尚
      有未妥。本件被告以尋求與被害人陳怡勻和解及履行賠償
      提起上訴，核其上訴尚非無理由，原判決既有前揭可議之
      處，即屬無可維持，自應由本院將原審判決予以撤銷改判
      。
（四）爰以行為人之責任為基礎，審酌被告已預見提供個人專屬
      性極高之金融帳戶供他人為資金流動，係作為詐欺取財之
      分工，且將因而掩飾或隱匿特定犯罪所得之去向，卻為滿
      足個人獲取利益之私慾，率然而為上開行為，與「Jeffre
      y Stephen」共同為本案之詐欺取財及洗錢等犯行，造成
      被害人陳怡勻之財產損失，並製造犯罪金流斷點，增加檢
      警機關追查詐欺集團其他犯罪成員之困難度，對於社會治
      安及財產交易安全危害甚鉅，所為應予非難，復考量被告
      犯後坦承犯行，並與被害人陳怡勻達成和解並賠償其所受
      部分損失，然被害人陳怡勻亦具狀向本院表示被告所賠償
      40,000元數額過低，應再增加賠償等語，兼衡被告自陳從
      事服裝設計、喪偶、有3名子女之生活狀況，高職畢業之
      智識程度、素行及本件獲取報酬之金額等一切情狀，量處
      如主文所示之刑，併就罰金刑部分諭知罰金易服勞役之折
      算標準。
四、沒收部分：
（一）按犯罪所得，屬於犯罪行為人者，沒收之；前二項之沒收
      ，於全部或一部不能沒收或不宜執行沒收時，追徵其價額
      ，刑法第38條之1第1項前段、第3項分別定有明文。又沒
      收係以犯罪為原因而對於物之所有人剝奪其所有權，將其
      強制收歸國有之處分，其重點在於犯罪行為人及第三人所
      受不法利得之剝奪，故實際上並無利得者自不生剝奪財產
      權之問題；參諸民事法上多數利得人不當得利之返還，並
      無連帶負責之適用，因此，即令2人以上共同犯罪，關於
      犯罪所得之沒收、追繳或追徵，亦應各按其實際利得數額
      負責，並非須負連帶責任，此與犯罪所得之追繳發還被害
      人，重在填補損害而應負連帶返還之責任（司法院院字第
      2024號解釋意旨參照），以及以犯罪所得作為犯罪構成（
      加重）要件類型者，基於共同正犯應對犯罪之全部事實負
      責，則就所得財物應合併計算之情形，均有不同。因之，
      最高法院往昔採連帶沒收共同正犯犯罪所得之相關見解，
      業經最高法院104年度第13次刑事庭會議決議不再供參考
      ，並改採應就各人實際分受所得之數為沒收。所謂各人「
      實際分受所得」，係指各人「對犯罪所得有事實上之處分
      權限」，共同正犯各人實際上有無犯罪所得，或其犯罪所
      得之多寡，應由事實審法院綜合卷證資料及調查所得認定
      之（最高法院105年度台上字第1733號判決意旨同此見解
      ）；倘若共同正犯各成員內部間，對於不法利得分配明確
      時，固應依各人實際分配所得沒收；然若共同正犯成員對
      不法所得並無處分權限，其他成員亦無事實上之共同處分
      權限者，自不予諭知沒收；至共同正犯各成員對於不法利
      得享有共同處分權限時，則應負共同沒收之責（最高法院
      104年度台上字第3937號判決意旨同此見解）。再上揭「
      共同正犯」犯罪所得，改採應就各人實際分受所得之數，
      或視有無共同處分權限而為沒收乙節，於沒收新制生效施
      行後，就狹義共犯（教唆犯、幫助犯）之犯罪參與者，亦
      應同此原則加以認定，庶免對未實際分受犯罪所得或無共
      同處分權限之參與者產生過苛之負擔。至於沒收原為從刑
      之一，沒收新法已確立沒收乃兼具一般預防效果之保安處
      分性質及剝奪不法利得之類似不當得利之衡平措施（兼蘊
      含財產性之懲罰目的）性質，係刑罰與保安處分以外具獨
      立性之法律效果。從而，沒收新法區分沒收標的之不同而
      異其性質，對違禁物、專科沒收之物、犯罪所生之物、供
      犯罪所用及預備犯罪之物等之沒收，係基於一般預防之保
      安處分性質之觀點而立論，其沒收著重在避免危害社會或
      再供作犯罪使用；而犯罪不法利得之沒收則植基於類似不
      當得利之衡平措施性質併蘊含有財產性懲罰之觀點，本於
      「無人能因犯罪而受利益」之原則，著重在犯罪不法利得
      之澈底剝奪，故除沒收不法利得外，倘有沒收不能或不宜
      時，則替代以追徵價額之執行措施，以杜絕犯罪之誘因並
      防制犯罪。又為符合比例原則，兼顧訴訟經濟，並考量義
      務沒收對於被沒收人之最低限度生活之影響，增訂第38條
      之2第2項之過苛調節條款，於宣告第38條、第38條之1之
      沒收或追徵在個案運用「有過苛之虞、欠缺刑法上之重要
      性、犯罪所得價值低微，或為維持受宣告人生活條件之必
      要者」，得不宣告或酌減之。
（二）查本件匯入被告帳戶內之詐騙所得款項，旋為被告所提領
      而經扣除報酬5,000元後，全數用以購買比特幣而交予「J
      effrey Stephen」等情，業據被告供承在卷，復查無積極
      證據足認被告現保有其餘詐騙所得款項，該5,000元報酬
      雖屬被告之犯罪所得，然如前所述，被告已與被害人陳怡
      勻達成和解並賠償其所受部分損害，則被害人所受損害既
      已獲得部分彌補，如再將被告此部分之犯罪所得諭知沒收
      或追徵，容有過苛之虞，是參酌刑法第38條之1第5項所揭
      示「優先保障被害人因犯罪所生之求償權」之意旨（立法
      理由參照），暨同法第38條之2第2項避免過苛之立法精神
      ，本院認就前開犯罪所得，自無再予宣告沒收犯罪不法利
      得之必要。
據上論斷，應依刑事訴訟法第455條之1第1項、第3項、第369條
第1項、第364條、第299條第1項前段，洗錢防制法第14條第1項
、第16條第2項，刑法第11條、第28條、第339條第1項、第42條
第3項前段，刑法施行法第1條之1第1項，判決如主文。
本案經檢察官薛植和聲請簡易判決處刑，檢察官張學翰到庭執行
職務。
中　　華　　民　　國　　111 　年　　6 　　月　　21　　日
                  刑事第五庭  審判長法  官  陳嘉年
                                    法  官  陳嘉瑜
                                    法  官  程明慧
以上正本證明與原本無異。
本判決不得上訴。
                                    書記官  高雪琴
中　　華　　民　　國　　111 　年　　6 　　月　　21　　日
附錄本案論罪科刑法條：
中華民國刑法第339條
（普通詐欺罪）
意圖為自己或第三人不法之所有，以詐術使人將本人或第三人之
物交付者，處5年以下有期徒刑、拘役或科或併科50萬元以下罰
金。
以前項方法得財產上不法之利益或使第三人得之者，亦同。
前二項之未遂犯罰之。
洗錢防制法第14條
有第二條各款所列洗錢行為者，處7年以下有期徒刑，併科新臺
幣5百萬元以下罰金。
前項之未遂犯罰之。
前二項情形，不得科以超過其特定犯罪所定最重本刑之刑。